【裁判字號】    90,判,1230
【裁判日期】    900713
【裁判案由】    營利事業所得稅
【裁判全文】
最  高  行  政  法  院  判  決                    九十年度判字第一二三○號
    原      告  邱威慈即威宏商行
    被      告  財政部臺灣省北區國稅局
    代  表  人  林吉昌
右當事人間因有關營利事業所得稅事件，原告不服行政院中華民國八十八年十月五日
台八十八訴字第三六六九九號再訴願決定，提起行政訴訟。本院判決如左：
    主  文
原告之訴駁回。
訴訟費用由原告負擔。
    事  實
緣原告八十五年度營利事業所得稅結算申報，列報營業收入淨額新台幣（下同）一一
三、六七八、二九七元，營業成本一一三、○五一、○五一元，營業毛利六二七、二
四六元，營業淨利虧損七五八、九二八元，全年所得額虧損一、一○九、六八八元。
被告初查，以原告因塗改銷售特砂糖及二砂糖銷售發票數量，致可供銷售數量小於實
際銷售數量，進銷存無法勾稽，乃依同業利潤標準（行業標準代號五一二九—一一糖
毛利率百分之十三）分別核算特砂糖及二砂糖之營業成本為五七、五四一、二二一元
及三八、九七九、○○八元，並核定全部營業成本為九九、二四二、○七二元，營業
毛利為一四、四三六、二二五元，扣除經核定之營業費用一、三八六、一七四元後之
營業淨利為一三、○五○、○五一元，超過當年度全部營業收入依同業利潤標準核定
之所得額，乃依營利事業所得稅查核準則（下稱查核準則）第六條第一項但書規定，
核定其營業淨利為七、九五七、四八一元，加計非營業收入八七二元，減除非營業損
失及費用三五○、七六○元後，核定全年所得額為七、六○七、五九三元。原告不服
，申請復查，未獲變更，一再訴願，遞遭決定駁回，遂提起行政訴訟。茲摘敘兩造訴
辯意旨於次：
原告起訴意旨略謂：依所得稅法第八十三條第一項規定：稽徵機關進行調查或復查時
，納稅義務人應提示有關各種證明所得額之帳簿、文據，其未提示者，稽徵機關得依
查得之資料或同業利潤標準核定其所得額。另行政法院六十一年度判字第一九八號判
例：納稅義務人於稽徵機關進行調查或復查時，未提示該項帳簿文據或雖提示而有不
完全者，稽徵機關應依所得稅法第八十三條第二項規定時間，命其提示或補正，如經
過規定時間，而納稅義務人仍不遵照提示或補正者，稽徵機關始得依同條第一項後段
規定，依查得資料或同業利潤標準核定其所得額。原告八十五年度辦理結算申報時，
因會計帳務處理人員，疏於注意未考慮本期期初存貨，僅憑本期進貨與銷貨比對結果
，部分產品發生可供銷售數量小於實際銷售數量，乃擅將本期銷貨發票存根聯特砂及
二砂數量塗改，統一發票買受人並無修改。被告原查時發現，以進銷無法勾稽逕依同
業利潤標準核定所得額，原告將收執聯塗改部分恢復原狀後，已重新整理，其進銷存
與帳簿記錄均能勾稽，惟復查、訴願、再訴願未予採納。茲檢附重新整理後帳簿、進
銷存等資料影本，請撤銷一再訴願決定及原處分等語。
被告答辯意旨略謂：本件經被告依原告提示帳證及進銷存明細表等資料查核結果，其
營業成本申報一一三、○五一、○五一元，因原告係經營糖及澱粉批發買賣，依其提
供之進銷存明細表及帳上所載資料，其銷售之特砂糖、二砂糖發票之數量、單價有數
筆均經塗改，經查對其銷售對象（即買受人）之收執聯發票，其數量、單價並未變更
，因此以原發票之銷售量計算，帳載銷售數量與實際開立發票銷售數量不相符（帳載
銷售數量特砂糖二、七六七、三○○公斤，二砂糖二、○七五、四五○公斤，實際開
立發票銷售數量分別為二、七九一、三○○公斤及二、○七七、四五○公斤），致成
本無法勾稽。原查依所得稅法施行細則第八十一條規定，按同業利潤標準核定該二種
商品之營業成本為九六、五二○、二二九元（行業代號五一二九—一一，毛利率百分
之十三。特砂糖： 66,139,335 ×87% = 57,541,221元, 二砂糖44,803,457 ×87% =
38,979,008元），並核定全部營業成本為九九、二四二、○七二元。又原告申報營業
淨利為虧損七五八、九二八元，被告核定結果以營業毛利一四、四三六、二二五元（
營業收入113,678,297元－營業成本99,242,072元=14,436,225元），減營業費用一、
三八二、一七四元，核算營業淨利為一三、○五○、○五一元，純利率達百分之一一
．四八，因高於同業利潤率百分之七，乃依查核準則第六條第一項但書規定，按同業
利潤標準淨利率百分之七，核定營業淨利為七、九五七、四八一元，並無不合。至於
原告主張本件涉及塗改之銷貨發票僅十五張，仍可剔除此部分之發票，以其餘未塗改
之正確銷貨發票進行勾稽，且塗改之發票數量已重新整理改正為原來開立之銷售數量
應可查核等語。惟查被告因其銷貨發票塗改，已依其未塗改前之銷售數量與帳載數量
查核結果，發現帳載數量較少，銷貨數量較多，營業成本無法勾稽，依同業利潤標準
核定其營業成本已如前述，故原告重新整理以未塗改之數量編裝進、銷、存表仍與帳
載數量不符，原告亦無法說明其不符原因。又交易事項發生時，應序時記載於帳簿上
，此為商業會計法所明定，原告隨意變更銷售數量，雖然金額未變動而未涉及違章漏
稅，惟其真實性令人質疑，且實際銷售數量與帳載數量不符之情形仍然存在，被告原
核定按同業利潤標準核定其營業成本並無不合。綜上所述，請判決撤銷原處分及一再
訴願決定等語。
    理  由
本件被告代表人業已更換，被告陳明由新代表人林吉昌承受訴訟，於法無違，應予准
許，合先敘明。次按「稽徵機關進行調查或復查時，納稅義務人應提示有關各種證明
所得額之帳簿、文據；其未提示者，稽徵機關得依查得之資料或同業利潤標準，核定
其所得額。」「本法第八十三條所稱之帳簿文據，其關係所得額之一部或關係課稅年
度中某一期間之所得額，而納稅義務人未能提示者，稽徵機關得就該部分依查得之資
料或同業利潤標準核定其所得額。」分別為行為時所得稅法第八十三條第一項、同法
施行細則第八十一條所明定。所謂未提示，兼指帳簿文據全部未提示，或雖提示而有
不完全、不健全、或不相符者，均有其適用，亦經原行政法院著有六十一年判字第一
九八號判例可資參照。又「帳簿文據，其關係所得額之一部而未能提示者，依所得稅
法施行細則第八十一條之規定辦理。但其核定所得額，以不超過當年度全部營業收入
依同業利潤標準核定之所得額為限。」復為查核準則第六條第一項所明定。本件原告
八十五年度營利事業所得稅結算申報，列報營業收入淨額一一三、六七八、二九七元
，營業成本一一三、○五一、○五一元，營業毛利六二七、二四六元，營業淨利虧損
七五八、九二八元，全年所得額虧損一、一○九、六八八元。被告初查，以原告因塗
改銷售特砂糖及二砂糖銷售發票數量，致可供銷售數量小於實際銷售數量，進銷存無
法勾稽，乃依同業利潤標準（行業標準代號五一二九—一一糖毛利率百分之十三）分
別核算特砂糖及二砂糖之營業成本為五七、五四一、二二一元及三八、九七九、○○
八元，並核定全部營業成本為九九、二四二、○七二元，營業毛利為一四、四三六、
二二五元，扣除經核定之營業費用一、三八六、一七四元後之營業淨利為一三、○五
○、○五一元，超過當年度全部營業收入依同業利潤標準核定之所得額，乃依查核準
則第六條第一項但書規定，核定其營業淨利為七、九五七、四八一元，加計非營業收
入八七二元，減除非營業損失及費用三五○、七六○元後，核定全年所得額為七、六
○七、五九三元。原告不服，申經復查結果，依原告提示帳證及進銷存明細表等資料
重新查核結果，以原告係經營糖及澱粉批發買賣，其銷售之特砂糖、二砂糖發票之數
量、單價有數筆均經塗改，經查對其銷售對象（即買受人）之收執聯發票，其數量、
單價並未變更，乃以原發票之銷售量計算。帳載特砂糖及二砂糖之銷售數量分別為二
、七六七、三○○公斤，二、○七五、四五○公斤，實際開立發票銷售數量分別為二
、七九一、三○○公斤及二、○七七、四五○公斤，二者不符，致成本無法勾稽。原
核定按同業利潤標準分別核算砂糖及二砂糖之營業成本為五七、五四一、二二一元及
三八、九七九、○○八元，全部營業成本九九、二四二、○七二元，並依查核準則第
六條第一項但書規定，按同業利潤標準淨利率百分之七，核定營業淨利為七、九五七
、四八一元，全年所得額七、六○七、五九三元，並無不合，乃未准變更。原告復循
序起訴主張依本院六十一年度判字第一九八號判例意旨，納稅義務人於稽徵機關調查
或復查時，未提示帳簿文據或雖提示而有不完全者，稽徵機關應依所得稅法第八十三
條第二項規定時間，命其提示或補正，納稅義務人逾期仍不遵照提示或補正者，始得
依同條第一項後段規定，依查得資料或同業利潤標準核定其所得額。原告八十五年度
辦理結算申報時，因會計帳務處理人員，疏於注意本期期初存貨，僅憑本期進貨與銷
貨比對結果，部分產品發生可供銷售數量小於實際銷售數量，乃擅將本期銷貨發票存
根聯特砂及二砂數量塗改，現將收執聯塗改部分恢復原狀後，已重新整理，其進銷存
與帳簿記錄均能勾稽云云。經查被告初查及復查時均已通知原告提示有關帳證，有通
知單及回執附原處分卷可稽，與所得稅法第八十三條第二項及本院六十一年度判字第
一九八號判例並無牴觸。依原告所提示帳證資料，其銷售之特砂糖、二砂糖發票之數
量、單價有數筆均經塗改，經被告查對其銷售對象（即買受人）之收執聯發票，其數
量、單價並未變更，亦有發票存根聯及收執聯等影本附原處分卷可稽，原告對此亦不
爭執。雖原告現將收執聯塗改部分恢復原狀，重新整理，然其帳冊記載，特砂糖及二
砂糖可供銷售數量（期初存貨加本期進貨減期末存貨）分別為二、七六七、三○○公
斤及二、○七五、四五○公斤，小於實際開立發票銷售數量（塗改前數量）分別為二
、七九一、三○○公斤及二、○七七、四五○公斤，其帳冊記載顯有不實。前述可供
銷售數量已包含期初存貨，並非原告所稱會計人員疏於注意期初存貨所致。原告迄未
能說明帳載可供售數量小於實際開立發票銷售數量之合理原因，自無從依所提供之帳
證勾稽該部分商品之營業成本，被告依同業利潤標準核定其營業成本，一再訴願決定
遞予維持，俱無違誤。原告訴請撤銷，非有理由，應予駁回。
據上論結，本件原告之訴為無理由，爰依行政訴訟法施行法第二條、行政訴訟法第九
十八條第三項前段，判決如主文。
中    華    民    國     九十        年      七      月      十三       日
                    最 高 行 政 法 院  第 一 庭
                                審 判 長 法  官      黃  綠  星
                                         法  官      彭  鳳  至
                                         法  官      黃  合  文
                                         法  官      蔡  進  田
                                         法  官      黃  璽  君
右  正  本  證  明  與  原  本  無  異
                                         法院書記官  邱  彰  德
中    華    民    國     九十        年      七      月      十六       日


司法院資訊處製作；財團法人民間司法改革基金會備份。
